最高法院民事判決                              八十八年度台上字第二二○三號
    上  訴  人  台北縣砂石商業同業公會
    法定代理人  范進甲
    訴訟代理人  楊國華律師
    被  上訴人  台北縣政府
    法定代理人  蘇貞昌
    訴訟代理人  洪貴律師
右當事人間請求損害賠償事件，上訴人對於中華民國八十七年五月八日台灣高等法院
第二審判決（八十六年度重上字第二九○號），提起上訴，本院判決如左：
    主  文
原判決廢棄，發回台灣高等法院。
    理  由
本件上訴人主張：兩造於民國七十八年十二月十一日簽訂「新店溪第一期河道整理水
利事業合作計劃協議書」（下稱協議書），約定由伊以開挖之砂石做為經費，為被上
訴人開挖深水槽及河床高灘地之整理工作，剩餘之開挖料由伊處理。伊並於翌日依約
繳納河川使用費新台幣（下同）一百三十一萬一千一百九十八元與被上訴人，被上訴
人隨即核發有效期間自七十八年十二月十五日起至八十年六月十四日止之土石採取許
可証與伊所指定之施工單位台灣北區砂石資源開發股份有限公司（下稱北區砂石公司
）。詎伊於申請臨時用電線路、測量，並搭建施工告示牌、過水鋼骨橋、施工所等前
置工程後，一再催請被上訴人准予開工，皆未獲准，致伊無法於許可証有效期限內開
挖砂石，被上訴人且將新店河整治計劃變更為執行萊茵河計劃，而不能依協議內容為
履行，此係可歸責於被上訴人之事由致給付不能，伊得依民法第二百五十六條規定，
以起訴狀繕本之送達為解除契約之意思表示。又被上訴人雖已於八十七年一月二十三
日將伊所繳之河川使用費返還，惟伊仍得依民法第二百五十九條及第二百六十條規定
，請求被上訴人返還上開河川使用費自七十八年十二月十二日起至八十七年一月二十
三日止之利息五十二萬九千九百四十二元，及賠償伊因上開前置工程所支出六百十二
萬六千六百十六元費用之損害，共計六百六十五萬六千五百五十八元等情，求為命被
上訴人如數給付，及其中六百十二萬六千六百十六元自訴狀繕本送達翌日起加付法定
遲延利息之判決。
被上訴人則以：兩造簽訂之協議書係屬無償委任契約之性質，並無對價關係，伊因另
有萊茵計劃，符合土石採取許可証上所載「其他批註事項」第四條：「河川公地，如
因水利工程或其他公共設施需要，本府得隨時收回終止使用」之要件，自得據以終止
上開協議，上訴人不得為本件之請求等語，資為抗辯。
原審以：債務人之給付不能，係指債之關係發生後，債務人有給付義務而給付不能之
情形，倘債務人與債權人間債之關係已經消滅，或債務人並無給付義務，則無給付不
能可言。查兩造簽訂協議書，被上訴人同意由上訴人指定北區砂石公司代為開挖深水
槽及河床高灘地之整理工作，上訴人則得收取開採所得砂石，做為整理河床之經費，
工作期限自訂約日並領得土石採取許可證起算十八個月內完成。被上訴人於同月十三
日核發許可證予上訴人，許可證有效期間自七十八年十二月十五日至八十年六月十四
日止之事實，為兩造所不爭，並有計劃書、協議書及許可證在卷可稽。依協議書第一
條約定，如因用地取得或有特殊情形不能如期完工，經被上訴人同意得酌予延長完工
期限，惟最長不得超過六個月，逾期撤銷許可，上訴人不得異議。是上訴人之施工期
間應自七十八年十二月十三日起十八個月即八十年六月十二日止，許可證則於八十年
六月十四日期間屆滿時失效，是超逾上開期限，除非被上訴人同意延期或上訴人另獲
許可，即無再進行施工之權利，被上訴人亦無提供土地予上訴人施工之義務。本件上
訴人既未獲得被上訴人之同意延長施工期限，亦未另獲得許可，被上訴人於期滿後已
無提供土地予上訴人施工並開採砂石之義務，並非給付不能，上訴人以給付不能為由
解除契約，於法並不合。從而，上訴人依民法第二百五十九條及第二百六十條規定，
請求被上訴人給付六百六十五萬六千五百五十八元，及其中六百十二萬六千六百十六
元自訴狀繕本送達翌日起加付法定遲延利息，即屬無據，不應准許。爰維持第一審所
為上訴人敗訴之判決，駁回其上訴。
查兩造簽訂協議書，約定被上訴人同意由上訴人指定北區砂石公司代為開挖深水槽及
河床高灘地之整理工作，上訴人則收取開採所得砂石，做為整理河床之經費，此項約
定，似屬承攬契約之性質，即上訴人應為開挖深水槽及河床高灘地之整理工作，被上
訴人則以開挖之砂石做為給付上訴人之報酬。果爾，上訴人於事實審主張：伊多次函
請被上訴人准予開工，被上訴人先後以不同理由拒絕伊之開工，嗣將新店河整治計劃
變更為執行萊茵河計劃，被上訴人已不能依協議內容為履行，伊自得依給付不能之規
定解除系爭協議書等語，並提出兩造來往函件多件為證（見一審卷第四頁、第一○五
頁），攸關上訴人是否得為本件之請求，係屬重要之攻擊方法，原審未於判決書理由
項下記載其取捨之意見，遽為上訴人敗訴之判決，即有判決不備理由之違法。上訴論
旨，指摘原判決不當，求予廢棄，非無理由。
據上論結，本件上訴為有理由，依民事訴訟法第四百七十七條第一項、第四百七十八
條第一項，判決如主文。
中      華      民      國    八十八    年      九      月     三十     日
                              最高法院民事第四庭
                                  審判長法官  陳  國  禎
                                        法官  李  彥  文
                                        法官  陳  重  瑜
                                        法官  劉  福  聲
                                        法官  黃  秀  得
      右正本證明與原本無異
                                              書  記  官
中      華      民      國    八十八    年      十      月     十四     日
